最　高　行　政　法　院　判　決　　　　　　　　　九十三年度判字第一四○三號
　　上　訴　人　乙○○
　　被 上訴 人　經濟部智慧財產局
　　代　表　人　丙○○
　　參　加　人　甲○○○○○○.
　　代　表　人　楊朝祥
右當事人間因商標評定事件，上訴人對於中華民國九十二年六月十一日臺北高等行政
法院九十一年度訴字第一一二一號判決，提起上訴。本院判決如左：
　　主  文
原判決廢棄。
訴願決定及原處分均撤銷。
第一審及上訴審訴訟費用均由被上訴人負擔。
　　理  由
一、本件上訴人在原審起訴意旨略以：緣參加人前於民國（以下同）七十二年九月一
    日以「中國童子軍初級標章」商標作為其註冊第九三二○三號「中國童子軍標章
    」商標之聯合商標，指定使用於當時商標法施行細則第二十七條第九十一類之徽
    章、證章、警示標記等商品，向被上訴人申請註冊，經准列為註冊第二四五七七
    一號聯合商標（以下簡稱系爭聯合商標），並經被上訴人核准自八十六年十一月
    一日起延展註冊。嗣上訴人以系爭聯合商標有違系爭聯合商標延展註冊時商標法
    第三十七條第一項第一、三、八款之規定，對之申請評定。案經被上訴人審查，
    以九十年十月四日中台評字第九○○○四九號商標評定書為申請不成立之處分。
    上訴人不服，循序提起本件行政訴訟。按系爭聯合商標圖樣之中央為相同或近似
    於中華民國國徽之圖形，而國徽有其特殊涵義，不得以之作為商標使用，亦非商
    標法得賦予商標權之標的，被上訴人卻例外允許一非政府機關之民間團體即甲○
    ○○○○○專用此商標，無異係行政機關逾越立法權限而加負擔於人民，並有違
    依法行政及行政機關解釋法令不得逾越立法意旨之原則。又系爭聯合商標與世界
    各國著名之童軍組織徽章比較，整體設計意匠完全相同，且近似於國際童軍組織
    習慣上通用之標章，實無准許個人或團體專用之理。為此請判決將訴願決定及原
    處分均撤銷，並命被上訴人就本件註冊第二四五七七一號聯合商標評定案件為申
    請成立之處分等語。
二、被上訴人則以：凡世界各國童軍組織之徽章皆係以一朵三瓣的百合花圖形為基礎
    ，每一個國家再加上該國之識別標識而代表該國童子軍對外之識別標識，是本件
    系爭聯合商標既由我國之「甲○○○○○○」所申請，而商標圖樣中之青天白日
    之國徽，即係代表我國之識別標識，藉以延續童子軍之精神象徵並與他國童軍組
    織相區別，當無損害我國政府、國軍之尊嚴等情事，自無延展註冊時之商標法第
    三十七條第一項第一款規定之適用。又世界各國童軍組織之徽章本係以其精神象
    徵為基礎而加以變化，固整體外觀上無論何國皆屬相似，我國童軍徽章亦是如此
    ，當不致有使消費者產生混淆誤認之虞，自同法條第一項第三款規定之適用。另
    查上訴人於申請評定時並未檢送任何證據資料足資證明系爭聯合商標圖樣已為同
    一商品習慣上通用之標章，僅憑空言主張系爭聯合商標圖樣與國際童軍組織之通
    用標章構成近似，尚不足採，自無同條項第八款規定之適用等語，資為抗辯。
三、參加人參加意旨略謂：參加人為政府機關所設立之團體組織，並非單純一般民間
    團體，然系爭聯合商標圖樣既然是表彰童子軍對外的識別標識，必然要以象徵世
    界童軍基本精神之百合花圖形為商標之主要部分，再搭配該國相關的代表圖樣，
    其圖樣組合實無不妥。再者，系爭聯合商標並非單獨使用我國國徽作為商標，與
    我國國徽二者通體觀察，其主要部分迥異，構圖繁簡有別，予人寓目明晰、截然
    不同之印象，不論乍然觀之或仔細明辨下，皆不相同，亦無近似之處。且舉凡世
    界各國童軍組織之徽章皆係以一朵三瓣的百合花圖形為基礎，每一個國家再自行
    加上該國國家國徽而代表該國童子軍對外之識別標識，我國童軍章亦是如此，系
    爭聯合商標既由我國中國國民黨所組成之甲○○○○○○所申請，而商標圖樣中
    之青天白日之國徽，即係代表我國之識別標識，藉以延續童子軍之精神象徵，並
    與他國童軍組織相區隔，係為合法使用等語。
四、原審斟酌全辯論意旨及調查證據結果，以：參加人前身成立於民國元年二月二十
    五日武昌文華書院創辦童子軍，並於二十一年籌設甲○○○○○○，於八十三年
    依全國性社會團體選舉理、監事、完成合法組織，當初為政府機關所設立之團體
    組織，並非單純一般民間團體。若依商標法採使用主義而言，參加人成立時間（
    民國元年）遠比我國商標法立法時間（民國十二年）早，自無抄習襲用，而違反
    商標法可言。且系爭聯合商標既由我國中國國民黨所組成之甲○○○○○○所申
    請，而商標圖樣中之青天白日之國徽，即係代表我國之識別標識，藉以延續童子
    軍之精神象徵，並與他國童軍組織相區隔。如同當時創立中華民國的中國國民黨
    ，當時為表彰該黨部為中華民國之執政黨，也以國旗中的青天白日國徽作為黨徽
    使用，二者皆為合法使用，實無違反註冊時商標法第三十七條第一項第一、三、
    八款之規定。又系爭聯合商標圖樣既然是表彰童子軍對外的識別標識，必然要以
    象徵世界童軍基本精神之一朵三瓣百合花圖形為商標之主要部分，再搭配該國相
    關的代表圖樣，其圖樣組合實無不妥，也為世界童軍所認可。再者，系爭聯合商
    標並非單獨使用我國國徽作為商標，與我國國徽二者通體觀察，其主要部分迥異
    ，構圖繁簡有別，予人寓目明晰、截然不同之印象，不論乍然觀之或仔細辨明之
    下，皆不相同，亦無近似之處。參加人既已取得世界童子軍運動組織證明係在中
    華民國以世界童子軍運動組織代表人身分，代表世界童子軍運動組織以甲○○○
    ○○○名義提出世界徽之註冊及保護，並授權參加人自由選擇最適當的方式以求
    得世界徽最大的保護。而該世界徽主要即係一朵三瓣的百合花圖形為基礎，並於
    左右兩側花瓣附加星星符號，中間置有劍型之圖樣。而按系爭聯合商標延展註冊
    時商標法第三十七條第一項第三款規定之目的既在對於國內或國際組織標章之尊
    重，亦在避免消費大眾誤認之虞。而系爭聯合商標圖樣既係本於世界徽基本圖樣
    變化而來，世界各國童軍組織之徽章以世界徽精神象徵為基礎而加以變化者，其
    整體外觀在各國均屬近似，自屬當然，此由參加人所提國際童軍徽多數近似者相
    符可以證明，亦符合世界童子軍組織證書所載授權參加人自由選擇最適當的方式
    以求得世界徽最大的保護之目的。參加人既已取得世界童子軍運動組織證明係在
    中華民國以世界童子軍運動組織代表人身分，代表世界童子軍運動組織以甲○○
    ○○○○名義提出世界徽之註冊及保護，並授權參加人自由選擇最適當的方式以
    求得世界徽最大的保護，則參加人以其名義提出系爭聯合商標之申請，自不致有
    使消費者產生混淆誤認之虞，亦無損於世界童子軍運動組織之權益，而與商標法
    第三十七條第一項第三款之規定無違。另本件系爭聯合商標圖樣雖近似於世界各
    國童軍組織之徽章標識，然並無證據證明系爭聯合商標圖樣於申請註冊前已為徽
    章、證章等商品之業者多年反覆使用而為社會觀念所習慣上所通用之標章，上訴
    人雖提出國際童軍徽章圖樣，亦不能證明系爭聯合商標圖樣於申請註冊前已為徽
    章、證章等商品之業者多年反覆使用而為社會觀念所習慣上所通用之標章。綜上
    所述，上訴人之陳詞均不可採，則被上訴人所為本件評定「申請不成立」之處分
    ，並無違誤，訴願決定予以維持，亦無不合等由。為其判決駁回上訴人在原審之
    訴之論據。故非全無所見。
五、惟本院按：商標圖樣「相同或近似於中華民國國旗、國徽、國璽、軍旗、軍徽、
    印信、勳章或外國國旗者。」、「相同或近似於紅十字章或其他國內或國際著名
    組織名稱、徽記、徽章、標章者。」及「相同或近似於同一商品習慣上通用之標
    章者。」不得申請註冊，為本件系爭聯合商標延展註冊時商標法第三十七條第一
    項第一、三、八款所明定。而上開第一款規定所稱商標圖樣不得相同或近似於中
    華民國國徽，第二款所謂商標圖樣不得相同或近似於著名組織之徽記或標章，其
    目的係以為維護國家之尊嚴及著名組織之聲譽，如准許以中華民國國徽或著名組
    織之標章作為營利上之商標使用，則有損其尊嚴或聲譽。故上引商標法第三十七
    條第一項第一款第三款規定之國徽或著名組織之標章等，似不得作為商標之標的
    ，該條亦無例外准許政府機關或相關組織不受限制之規定。再參酌九十二年五月
    二十八日公布之商標法第二十三條第三項，僅規定同條第一項第七款及第八款，
    於政服機關或相關機構為申請人時，不適用之，並未將第五款之國旗、國徽等作
    除外之規定，由此法理推之，依本件商標延展註冊時之商標法規定，無論其為代
    表國家之政府或其他相關組織，可否以國徽或著名組織標記作為商標而為營利上
    使用，自有深究之餘地。原處分以參加人代表我國參加世界童子軍運動組織為會
    員，其以甲○○○○○○名義提出商標註冊之商標圖樣具有國徽表徵之青天白日
    及類似國際童子軍標章，作為商標圖樣，正足為代表我國為該組織會員之象徵，
    因認本件無本件系爭商標延展時商標法第三十七條第一、三款規定之違反，訴願
    決定及原判決加以維持，均嫌速斷而有可議。上訴意旨據以指摘求為廢棄原判決
    及撤銷訴願決定暨原處分，為有理由。次查原處分及原判決以世界童子軍徽記主
    要即係一朵三瓣的百合花圖形為基礎，並於左右兩側花瓣附加星星符號，中間置
    有劍型之圖樣，而系爭聯合商標圖樣既係本於世界徽基本圖樣變化而來，世界各
    國童軍組織之徽章以世界徽精神象徵為基礎而加以變化者，因而認系爭聯合商標
    圖樣近似於世界各國童軍組織之徽章標識。惟參加人於原審曾主張國徽與國民黨
    徽不同，並提出附圖為憑。則本件系爭商標所使用之標記是否屬於國徽，或僅為
    國民黨黨徽，且該部分在整體系爭商標中，是否已構成相同或近似我國國徽之程
    度，此等事實關係是否違反行為時商標法第三十七條第一項第一款規定，自有詳
    加查明之必要。原處分機關就此未加以審認，事實未明，且對商標異議之處分為
    原處分機關之職權，本院無從代為之。爰廢棄原判決，並撤銷原訴願決定及原處
    分，由原處分機關依本判決意旨查明事實後重為適法之處分。
據上論結，本件上訴為有理由，依行政訴訟法第二百五十六條第一項、第二百五十九
條第一款、第九十八條第三項前段，判決如主文。
中　　華　　民　　國　　九十三　　　年　　  十一　　　月　　　五　　　　日
                    最 高 行 政 法 院  第 一 庭
                                審 判 長 法  官　　　黃　綠　星
                                         法  官      吳  明  鴻
                                         法  官　　　蔡　進　田
                                         法  官　　　黃　璽　君
                                         法  官　　　廖　宏　明
右  正  本  證  明  與  原  本  無  異
　　　　　　　　　　　　　　　　　　　　 法院書記官　彭  秀  玲
中　　華　　民　　國　　九十三　　　年　　　十一　　　月　　　五　　　　日
